---
lang: pt-BR
title: "Resolução Avaliação 3"
subtitle: "Introdução à Ciência de Dados - 2026/1 <br> Mestrado Profissional em Administração"
author: "Marden José Guimarães Faria"
date: 2026-06-25
date-format: long
title-block-banner: "#27445C"
format:
  html:
    embed-resources: true
    toc: true
execute:
  echo: true
  warning: false
  message: false
editor: source
---


```{r}
#| label: setup
#| echo: true

# configura a exibição de números
options(digits = 3, scipen = 99)

# Carrega os pacotes necessários
library(here) # para usar caminhos relativos de arquivos
library(tidyverse)  # Inclui readr, dplyr, tidyr, ggplot2, etc.
```



# Questão 1 


**a)** 

```{r}
# caminhos relativos dos arquivos CSV
instituicoes_financeiras_csv <- here("data/raw/instituicoes_financeiras.csv")
indicadores_contabeis_csv <- here("data/raw/indicadores_contabeis.csv")
carteira_credito_csv <- here("data/raw/carteira_credito.csv")

# importacao dos arquivos CSV
instituicoes_financeiras <- read_csv(instituicoes_financeiras_csv)
indicadores_contabeis <- read_csv(indicadores_contabeis_csv)
carteira_credito <- read_csv(carteira_credito_csv)

# pipeline para combinar as 3 tabelas
dados_financeiros <- indicadores_contabeis |>
  # primeiro join: adiciona a carteira de credito
  left_join(carteira_credito, by = c("id_instituicao", "ano")) |>
  # segundo join: adiciona o cadastro das instituicoes
  left_join(instituicoes_financeiras, by = "id_instituicao")

# verifica a estrutura dos dados combinados
glimpse(dados_financeiros)

# exibe as 10 primeiras linhas
head(dados_financeiros, 10)
```




**b)** 

```{r}
# resumo por instituicao
resumo_instituicoes <- dados_financeiros |>
  # cria o indicador de rentabilidade
  mutate(roa = resultado_liquido / ativo_total) |>
  # agrupa pelo codigo e pelo nome da instituicao
  group_by(id_instituicao, nome_instituicao) |>
  # calcula as médias agrupadas do periodo 
  summarise(
    media_ativo_total = mean(ativo_total, na.rm = TRUE),
    media_carteira_credito = mean(carteira_credito, na.rm = TRUE),
    media_inadimplencia = mean(inadimplencia, na.rm = TRUE),
    roa_medio = mean(roa, na.rm = TRUE)
  ) |>
  # seleciona as variaveis finais
  select(id_instituicao, nome_instituicao, media_ativo_total, 
         media_carteira_credito, media_inadimplencia, roa_medio)

# verifica a estrutura do resumo
glimpse(resumo_instituicoes)

# exibe as 10 primeiras linhas
head(resumo_instituicoes, 10)
```





# Questão 2 


**a.** 

Guido Imbens (2021) afirma que, frequentemente , os valores-p e a significância
estatística não respondem à pergunta de interesse. Em muitos casos os 
pesquisadores estão interessados em uma estimativa focada em determinar o 
tamanho do efeito e a incerteza associada a um parâmetro de interesse, servindo 
de base para decidir ou recomendar a implantação da tomada de descisão de 
implantação de uma nova política.

Nas pesquisas aplicadas, os pesquisadores desviam o foco pois raramente
há razões para acreditar que um efeito seja exatamente igual a zero. È falho a
comunicação do real impacto econômico e a incerteza da estimativa, onde tratam
de maneira errada os resultados não significativos.


**b.** 


Com base nos argumentos de Guido Imbens (2021), são recomendações 
práticas para relatar os resultados empíricos:

1) Apresentação de estimativas e incertezas: enfatizar as estimativas 
pontuais e os erros padrões, juntamente com os intervalos de confiança, fazendo
com que as "estrelas" sejam eliminadas nas tabelas de resultados.

2) Uso de p-valor uso de valores-p para comunicar evidência contra uma hipótese 
nula quando o problema for de fato um teste de hipótese, sem reduzir a análise 
a uma regra binária de significativo/não significativo: os valores-p exatos
devem ser reportados de forma contínua como força da evidência contra a 
hipótese nula.

3) Redução de incentivos ao p-hacking ou ao viés de publicação: no caso da
dessa redução de incetivos, o ideal seria a utilização do uso de plano de pré-
análise e a submissão de registros de experimentos sempre que viável.
